臺灣臺南地方法院民事判決
111年度訴字第178號
原      告  謝文玲
訴訟代理人  凃禎和律師
被      告  尤素秋
訴訟代理人  胡晉傑
            尤錦福
上列當事人間請求返還酬金等事件，本院於民國111年6月9日言
詞辯論終結，判決如下：
    主      文
原告之訴及假執行之聲請均駁回。
訴訟費用新臺幣柒仟零伍拾元由原告負擔。
    事實及理由
一、原告起訴主張： 
（一）原告於民國109年2月間向訴外人黃榮東承租坐落臺南市○
      區○○路000號建物（以下簡稱系爭681號建物），每月租金
      新臺幣（下同）27,000元，被告則向黃榮東承租彼臨坐落
      臺南市○區○○路000號建物（以下簡稱系爭683號建物）；
      被告於110年8月間向原告表示欲遷移他處，願以110萬元
      權利金盤頂其承租之建物，並可協助說服房東黃榮東同意
      將681號及683號建物牆壁打通後出租給原告，原告因承租
      之681號建物經營醫療用品，承租空間不足，遂同意被告
      提議之頂讓條件，兩造並簽立權利金110萬元之頂讓文件
      （以下簡稱原盤讓契約，見本院卷第55頁）。嗣被告於11
      0年9月10日，以其於他處另行購屋缺少資金為由，要求原
      告先給付權利金50萬元，復於同年9月17日要求原告給付
      權利金尾款60萬元，原告遂於110年9月10日匯款50萬元至
      被告指定之帳戶，110年9月17日因款項不足而僅匯款15萬
      元，共計匯款65萬元；惟被告僅於110年9月25日出面與原
      告及房東黃榮東共同會談，然未獲黃榮東同意，致原告無
      法順利承租683號建物，則兩造簽立之權利金110萬元約定
      內容顯無法達成，詎被告當日即提出如起訴狀附件所示契
      約書（以下簡稱系爭契約書，見本院卷第19、57頁），自
      稱原告給付之65萬元作為被告協助原告與房東「對接」之
      酬金，急迫要求原告簽立，原告因毫無盤讓他人建物之經
      驗，率與被告簽定系爭契約書，被告則當場將原盤讓契約
      撕毀。
（二）兩造達成原盤讓契約之契約內容，除了盤讓中古冷氣一台
      外，被告應協助說服房東黃榮東同意打通681、683號建物
      牆壁，將683號建物出租予原告，方符合契約真意：
　　⒈依證人林冠竑之證述，顯可認兩造談妥盤讓權利金110萬元
      時，原告確曾提及為擴大營業要打通牆壁一事，此為被告
      所知悉，亦為被告坦承「原告當時說要打牆壁」等語，被
      告亦允諾會協助說服房東打通牆壁將683號建物出租予原
      告。
　　⒉且本件盤讓權利金達110萬元，盤讓標的僅冷氣一台，並無
      其他機具設備、裝潢或技術等，系爭683號建物並非被告
      所有，且房東本即願意出租683號建物給原告，故原告向
      被告盤讓683號建物之目的，顯係為打通兩戶牆壁擴大經
      營，並與房東完成租賃契約，方符支付110萬元高額權利
      金之用意，此乃兩造達成110萬元盤讓權利金之契約真意
      ，否則若原告無法順利打通兩戶牆壁完成租約，單憑一台
      中古冷氣，又何需支付高達110萬元之盤讓權利金。
（三）原告簽立系爭契約書，確係在急迫、輕率或無經驗下所為
      ，契約內容結果依當時情形顯失公平，原告應得主張撤銷
      ，請求返還系爭65萬元報酬，或請求減輕給付：
　　⒈被告僅於110年9月25日協助原告與黃榮東會談一次，另僅
      交付一台中古冷氣，除此並無他作為，卻向原告收取65萬
      元報酬，為被告所不爭執。
　　⒉系爭契約書乃被告於110年9月25日協談不成後，為撇清責
      任而急於提出，自稱已少收45萬元權利金，之後責任與其
      無關。
　　⒊原告雖專科畢業，但不善言詞、反應不佳，被告於110年9
      月25日出面協談不成後，隨即提出其自擬之系爭契約書，
      當場表示簽立新約後即可少支付45萬元權利金，原告因全
      無盤讓他人建物之經驗，亦不知如何計算權利金或酬金之
      價額，且以為本件可少支付45萬元權利金，致未熟慮、未
      注意契約內容，不知對自己產生之不利益，而輕率簽立系
      爭契約書，殊不知系爭契約書載稱被告收取65萬元，已完
      成接洽磋商、原告與房東能否成立租賃契約與酬金無涉等
      ，實乃被告推卸責任之不公平約定，按其情形顯失公平、
      極不合理，被告顯乘原告之急迫、輕率、無經驗而獲取暴
      利，本件原告之請求應有理由。
（四）聲明：
　　⒈兩造於110年9月25日簽立如起訴狀附件（本院卷第19頁）
      所示契約書（系爭契約書）之法律行為應予撤銷。
　　⒉被告應給付原告65萬元，及自起訴狀繕本送達翌日起至清
      償日止，按週年利率百分之5計算之利息。
　　⒊訴訟費用由被告負擔。
　　⒋第二項聲明，願供擔保，請准宣告假執行。
二、被告抗辯：
（一）盤頂系爭683號建物權利金一事為原告主動向被告接洽，
      被告並未主動找原告洽談：店面盤頂一事皆是原告主動與
      被告接洽，被告雖有於另處購屋之計劃，惟因被告已於系
      爭683號建物經營30年，且地點位於臺南市立醫院對面，
      客群穩定，客流量充足，並未有遷移事業場所之打算。被
      告係於原告接洽表示願意以190萬元向被告盤頂系爭683號
      建物後，始經考量評估後決定遷移至新購屋處繼續做點小
      生意。
（二）原盤讓契約最後以110萬元成立，係因被告不察，過於信
      賴原告所致：
　　⒈原告一開始主動向被告提出願加價至160萬元權利金，請求
      被告將系爭683號建物盤讓原告，嗣於被告考慮期間，又
      再次表示願意提高金額至190萬元。
　　⒉鑒於原告開價至190萬元，被告經考量決定盤讓，復於110
      年9月15日與房東黃榮東解除租賃契約，並將決定告知原
      告即著手準備搬遷事宜及告知房東盤讓一事，並請原告自
      行與房東洽談及簽立契約。
　　⒊孰料原告竟反覆無常，一再向被告表示反悔、一再砍價，
      為避免後患始協議訂立原盤讓契約，然簽約時，原告表示
      僅願意以110萬元盤讓，被告無奈下只能妥協同意。
（三）原盤讓契約係依當地習慣做成，對價並無於法不合之處：
　　⒈被告於20幾年前承租該建物時，即係向原承租之「小時候
      大餅」業者以35萬元盤得，當時亦僅係盤讓該店面，並無
      包括店內設備、裝潢、器具等，可知如係較熱門地段，的
      確會有以此種方式盤讓之行情。
　　⒉且原告願意主動以190萬元、160萬元以至110萬元向被告表
      示盤讓該店面，即表示原告亦認為該權利係有對等之價值
      ，更何況本件盤讓之交易習慣自20幾年前即已經存在。
（四）兩造簽訂原盤讓契約後，原告拒不承租且未給付足額權利
      金：
　　⒈被告與房東解除租賃契約後，原告於110年9月17日僅匯款1
      5萬元，並未依照原約定匯足60萬元，原告始稱因房東拒
      絕讓原告將盤讓建物牆壁打通，原告不願意承租該店面。
　　⒉被告始於110年9月25日再次抽空約請原告與房東討論，惟
      原告仍強硬稱若房東不讓其打通牆壁，則不願承租，縱房
      東基於建物安全結構考量下表示可讓告在牆壁上開一小門
      作為通道之用，原告仍執意不願承租。
　　⒊被告自始並未保證房東一定會讓原告打通牆壁，原告於簽
      約前及契約中亦未表示如不可打通牆壁即不承租，且原告
      擴大營業究竟需要對建物作如何之規劃並非被告可得而知
      ，況可否打通牆壁一事，並非被告可任意支配，若不盤讓
      對被告並無任何損失。
　　⒋基於原盤讓契約，被告已與房東解除系爭683建物之租賃契
      約，房東亦表示願意將該店面租予原告，原告卻以原盤讓
      契約未約定之條件單方執意不向房東承租該店面，且要求
      被告退還其已匯款之盤讓權利金65萬元，難謂有據。
　　⒌被告為避免此事繁瑣長，決定放下原告未依原盤讓契約約
      定給付之45萬元尾款之損失，不向原告請求給付剩餘款項
      45萬元，始於110年9月25日再次與原告協議，訂立系爭契
      約書，並於當日銷毀原盤讓契約。
（五）系爭契約書之內容明確，亦明示效果，係一般智識之人可
      得理解：
　　⒈原告同意簽立系爭契約書，即表示不論係基於原盤讓契約
      無法圓滿或其他評估，由其於利害權衡考量後所為之決定
      。原告僅辯稱契約上載「對接」語意不明，卻忽略「原告
      與房東租賃契約是否成立與本件報酬無涉」、「簽訂後兩
      方再無交集」所明示之直接意思，而表示對自己產生不利
      之結果全然不知，實屬荒謬。
　　⒉原告另以推託之詞稱其全無盤讓概念，係無經驗者，卻主
      動向被告提出盤讓店面？且原告於被告承租該店面經營小
      吃生意前，即已承租彼臨建物開立醫療器材行27年有餘，
      原告與他人簽立契約、交涉生意及處理進退貨、買賣等經
      商事宜，其閱歷更顯應高於一般人。原告以其未注意、未
      熟慮、係急迫、輕率或無經驗，而欲撤銷簽立之系爭契約
      書，顯非有理。
　  ⒊況系爭契約書內容之用字遣詞皆未晦澀難懂，亦無艱深之
      法律用語，而係明確如字面上所表示之意思，應為一般人
      可得了解。　　
　　⒋被告僅係經營小吃店生意，為一般家庭主婦，於社會智識
      、經驗等，並無資訊上之優勢，與大眾及原告應無不同，
      兩造係基於平等之條件下訂立系爭契約書。　　　　
（六）聲明：
　　⒈原告之訴及其假執行之聲請均駁回。　　　　　　　　　
　　⒉訴訟費用由原告負擔。
　　⒊如受不利之判決，願供擔保請准宣告免為假執行。
三、得心證之理由：
（一）原告主張兩造於110年6月間開始洽談頂讓系爭683號建物
      ，而於110年8月下旬談妥原告願付被告權利金110萬元，
      原告已給付被告65萬元（訂金50萬元及尾款15萬），兩造
      復於110年9月25日簽訂系爭契約書等語，業據提出系爭契
      約書為憑，且為被告所不爭執，堪信原告此部分主張為真
      實。
（二）按當事人主張有利於己之事實者，就其事實有舉證之責任
      ，民事訴訟法第277條前段定有明文。是以民事訴訟如係
      由原告主張權利者，應先由原告負舉證之責，若原告先不
      能舉證，以證實自己主張之事實為真實，則被告就其抗辯
      事實即令不能舉證，或其所舉證據尚有疵累，亦應駁回原
      告之請求（最高法院17年上字第917號判決意旨參照）。
      次按法律行為，係乘他人之急迫、輕率或無經驗，使其為
      財產上之給付或為給付之約定，依當時情形顯失公平者，
      法院得因利害關係人之聲請，撤銷其法律行為或減輕其給
      付，民法第74條第1項著有明文。又該條規定不僅須行為
      人有利用他人之急迫、輕率、或無經驗，而為法律行為之
      主觀情事，並須該法律行為，有使他人為財產上之給付或
      為給付之約定，依當時情形顯失公平之客觀事實，始得因
      利害關係人之聲請為之。
（三）原告復主張簽訂原盤讓契約係以「被告須說服房東打通系
      爭681號、683號建物」為條件，且原告簽訂原盤讓契約、
      系爭契約書，均係被告乘其急迫、輕率或無經驗所為，依
　　　民法第74條第1項、第179條規定，請求撤銷簽訂系爭契約
      書之法律行為，及請求被告返還原告已給付被告之65萬元
      （或減輕給付後返還部分金額）云云；為被告所否認，並
      以前揭情詞置辯。經查：
　　⒈證人即原告員工林冠竑到庭證稱【（問：兩造當時在商談
      承租房屋、盤讓等情時，證人是否在場？）有。我有在場
      兩次。第一次在去年即110年8月中旬在我們公司隔壁就是
      被告的店面，當天我要下班時，老闆娘跟我說他們兩方對
      於權利金沒有共識，請我去談一下看能不能把權利金降低
      一點，當時有談到被告願意降到110萬元，當時我有跟被
      告說我老闆娘希望可以擴大營業，把兩間店面，希望可以
      互相幫忙，當時被告也在忙，就說好好這樣。我老闆娘也
      有在旁邊說大家互相幫忙這樣，我主要是談價錢，也有講
      到我們要租下來的原因是要擴大營業，所以希望要打牆，
      當時被告在忙，但是也有說好。（問：你是否知道8月中
      旬該次，有無提到被告要做什麼事情，原告才願意支付這
      110萬元？）當時有說我們要擴大營業，希望被告跟我們
      一起跟屋主協商說要打牆壁的事情，當時被告在忙，他有
      說好。】等語（見本院111年4月28日言詞辯論筆錄，本院
      卷第108-109頁），只能證明被告在原告及證人提到希望
      打通系爭681號、683號建物時，曾答應要一起跟屋主協商
      打牆壁的事情，但並無法證明兩造簽訂原盤讓契約之前提
      為「被告須說服房東打通系爭681號、683號建物」。是僅
      以證人上開證詞，尚難認原告所為「被告須說服房東打通
      系爭681號、683號建物」為簽訂原盤讓契約條件之主張為
      真實。
　　⒉觀兩造於110年9月間簽訂之原盤讓契約，雖以制式買賣合
      約書所寫，但其上僅載明「阿鴻小吃店」、「崇德路683
      號」、「總計新台幣壹佰壹拾萬元整 」、「權利金」、
      「訂金50萬整尾款60萬9/17收取」字樣，並無任何被告應
      「協助說服房東同意打通爭681號、683號2棟建物」之字
      樣。是依原盤讓契約所載，亦難認原告所為「被告須說服
      房東打通系爭681號、683號建物」為簽訂原盤讓契約條件
      之主張為真實。 　
　　⒊證人林冠竑另證稱【（問：提示本院卷第57頁書面資料，
      證人所稱是否即為此份資料（指系爭契約書）？）是這份
      沒有錯，但內容我沒有看，就是雙方講好簽完這張，雙方
      到此為止，本來是要110萬元，就以收到的65萬元為止。
      】等語，可知兩造簽訂系爭契約書時，不僅兩造在場，且
      曾參與先前協商之證人林冠竑亦在場，實難認原告係處於
      急迫、輕率之情形下而簽訂系爭契約書。
　　⒋復觀系爭契約書【乙方（即原告）同意支付甲方（即被告
      ）65萬，作為協助乙方與地址「台南市○區○○路000號」房
      東對接之酬金，並包含該址所遺留之冷氣一台（所有權人
      為甲方），甲方已完成接洽乙方與房東磋商，惟乙方與房
      東租賃契約是否成立與本件報酬無涉。乙方於9月10日已
      匯款50萬、9月17日已匯款15萬予甲方】之文字，用詞簡
      明，文義清楚，並無任何疑義，而原告係大專畢業，
　　　實難認不清楚系爭契約書之契約內容。
　　⒌綜合證人林冠竑之證詞及原盤讓契約、系爭契約書之文義
      簡明，復審酌證人林冠竑參與權利金（盤讓金）之議價過
      程、證人在原告簽訂系爭契約書時在場，並考量原告係大
      專畢業、擔任多年藥師、開店經營買賣醫療器材亦已多年
      ，且雇用證人林冠竑等情，足認原告並非無知識、無社會
      經驗之人，且於簽訂原盤讓契約、系爭契約書時，均非處
      於急迫、輕率或無經驗之情形。
　　⒍此外，原告並未再舉證證明於簽立原盤讓契約、系爭契約
      書時被告有何乘其急迫、輕率、無經驗之情形，則原告主
      張簽訂原盤讓契約、系爭契約書，均係被告乘其急迫、輕
      率或無經驗所為云云，不足採信。從而，原告依民法第74
      條第1項規定，請求撤銷簽訂系爭契約書之法律行為或減
      輕給付，核屬無據。
　　⒎基上，原告依民法第74條第1項規定，請求撤銷簽訂系爭契
      約書之法律行為或減輕給付，既屬無據；則原告以系爭契
      約書已撤銷，依民法第179條規定，請求被告返還已給付
      之65萬元，自亦屬無據。
四、綜上所述，原告依民法第74條第1項、第179條規定，請求【
    ⒈兩造於110年9月25日簽立如起訴狀附件（本院卷第19頁）
    所示契約書（指系爭契約書）之法律行為應予撤銷。⒉被告
    應給付原告65萬元，及自起訴狀繕本送達翌日起至清償日止
    ，按週年利率百分之5計算之利息。】，均為無理由，應予
    駁回。
五、本件判決基礎已臻明確，兩造其餘攻擊防禦方法與舉證，經
    審核結果，均不能動搖該基礎，且與本件事實之認定無涉，
    自無庸一一贅述，附此敘明。
六、本件原告之訴既經駁回，其假執行之聲請，即失所附麗，應
    併予駁回。
七、據上論結，原告之訴為無理由，依民事訴訟法第78條、第87
    條第1項，判決如主文。
中　　華　　民　　國　　111 　年　　6 　　月　　23　　日
                      臺灣臺南地方法院民事第二庭
                            法  官  王 獻 楠
上為正本係照原本作成。
如不服本判決，應於送達後20日內，向本院提出上訴狀並表明上
訴理由，如於本判決宣示後送達前提起上訴者，應於判決送達後
20日內補提上訴理由書（須附繕本），如委任律師提起上訴者，
應一併繳納上訴審裁判費。
中　　華　　民　　國　　111 　年　　6 　　月　　23　　日
                            書記官  蕭 雅 文